臺灣臺中地方法院民事判決　
110年度家繼訴字第134號
原      告  李育兆  
            李永貞  
            李素寬  
被      告  李駿鑫  
上列當事人間請求分割遺產事件，本院於民國111年1月27日言詞
辯論終結，判決如下：
    主  文
一、兩造就被繼承人李廖烏毛所遺如附表一所示之遺產，應依附
    表一「分割方法」欄所示方法予以分割。
二、訴訟費用由兩造按附表二所示比例負擔。
    事實及理由
甲、程序方面：
　　按因繼承回復、遺產分割、特留分、遺贈、確認遺囑真偽或
    繼承人間因繼承關係所生請求事件，得由下列法院管轄：一
    、繼承開始時被繼承人住所地之法院；被繼承人於國內無住
    所者，其在國內居所地之法院。二、主要遺產所在地之法院
    ，家事事件法第70條定有明文。又按依一定之事實，足認以
    久住之意思，住於一定之區域者，即為設定其住所於該地，
    為民法第20條所明定，是我國民法關於住所之設定，兼採主
    觀主義及客觀主義之精神，必須主觀上有久住一定區域之意
    思，客觀上有住於一定區域之事實，該一定之區域始為住所
    ，故住所並不以登記為要件。又戶籍法為戶籍登記之行政管
    理規定，戶籍地址乃係依戶籍法所為登記之事項，戶籍登記
    之處所固得資為推定住所之依據，但戶籍地址並非為認定住
    所之唯一標準。倘有客觀之事證，足認當事人已久無居住該
    原登記戶籍之地域，並已變更意思以其他地域為住所者，即
    不得僅憑原戶籍登記之資料，一律解為其住所（最高法院93
    年度台抗字第393號、97年度台抗字第118號裁判參照）。查
    本件被繼承人李廖烏毛死亡前固然設籍於雲林縣崙背鄉，有
    戶籍謄本在卷可憑，惟原告三人主張被繼承人李廖烏毛死亡
    前即長久居住於臺中市，由原告三人扶養照顧乙節，被告並
    未爭執，則被繼承人李廖烏毛，既長久實際居住並在臺中市
    生活，顯然有久住臺中市之意思，而無居住於雲林戶籍址之
    意思至明。揆諸前揭說明，應認被繼承人李廖烏毛之住所地
    為上述臺中址，依前述規定，本院就本件有管轄權，合先敘
    明。
乙、實體方面：
壹、原告部分：
一、原告起訴主張：
(一)被繼承人李廖烏毛於民國109年1月11日死亡，遺有如附表一
    所示之遺產。兩造為被繼承人李廖烏毛之繼承人，應繼分比
    例如附表二所示。又被繼承人李廖烏毛並未以遺囑禁止繼承
    人分割遺產，兩造間復無不能分割之約定，且如附表一所示
    之遺產亦無不可分割之情形，惟兩造迄今無法達成分割協議
    ，爰依民法第1164條之規定，提起本件分割遺產訴訟，請求
    將如附表一所示遺產之公同共有關係依兩造之應繼分比例分
    割為分別共有。
(二)並聲明：如主文所示。
二、對被告抗辯之陳述：原告三人不贊成變價分割，希望分割為
    分別共有，因為那是祖產，不希望母親過世就賣掉，不想賣
    給外人落人話柄等語。
貳、被告則抗辯以：
一、被告希望變價分割，由兩造拿錢。被告只要變價分割，可以
    問價錢看看多少跟被告買，被告開價新臺幣(下同)350萬元
    。被告只要錢，不要土地，被告不要一人四分之一。希望不
    要影響下一代，要土地的人法拍時再買回來就好等語。
二、並聲明：原告之訴駁回。
參、得心證之理由：
一、按遺產繼承人，除配偶外，依下列順序定之：一、直系血親
    卑親屬。二、父母。三、兄弟姊妹。四、祖父母；前條所定
    第一順序之繼承人，以親等近者為先；同一順序之繼承人有
    數人時，按人數平均繼承；配偶有相互繼承遺產之權，其與
    直系血親卑親屬同為繼承人時，其應繼分與他繼承人平均，
    民法第1138條、第1139條、第1141條前段、第1144條第1款
    分別定有明文。又繼承人有數人時，在分割遺產前，各繼承
    人對於遺產全部為公同共有；繼承人得隨時請求分割遺產，
    但法律另有規定或契約另有訂定者，不在此限，民法第1151
    條、第1164條亦定有明文。
二、原告三人主張被繼承人李廖烏毛於109年1月11日死亡，遺有
    如附表一所示之遺產，及兩造為被繼承人李廖烏毛之繼承人
    ，應繼分比例如附表二所示之事實，業據其提出土地登記第
    一類謄本、繼承系統表、戶籍謄本、財政部中區國稅局遺產
    稅免稅證明書、土地所有權狀等件為證，復為被告所不爭執
    ，自堪信原告三人上開主張為真實。又本件兩造就被繼承人
    李廖烏毛之遺產無法協議分割，且如附表一所示之遺產並無
    不能分割之情形，另無證據顯示兩造彼此訂有不分割遺產之
    協議，則原告三人本於繼承人之地位，依照前揭法條規定，
    請求裁判分割兩造公同共有之如附表一所示遺產，即屬有據
    。
三、本件遺產分割方法：
(一)按公同共有物分割之方法，除法律另有規定外，應依關於共
    有物分割之規定。共有人就共有物之分割方法不能協議決定
    者，法院得因任何共有人之請求，命為下列之分配：(一)以
    原物分配於各共有人，但各共有人均受原物之分配顯有困難
    者，得將原物分配於部分共有人。(二)原物分配顯有困難時
    ，得變賣共有物，以價金分配於各共有人，或以原物之一部
    分分配於各共有人，他部分變賣，以價金分配於各共有人。
    以原物為分配時，如共有人中，有未受分配，或不能按其應
    有部分受分配者，得以金錢補償之，民法第830條第2項、第
    824條第2項、第3項分別定有明文。第按裁判分割共有物，
    屬形成判決，法院定共有物之分割方法，應斟酌各共有人之
    意願、共有物之性質、經濟效用、共有土地之使用現況，並
    顧及分割後全體之通路及全體共有人之利益等，而本其自由
    裁量權為公平合理之分配，但並不受當事人聲明、主張或分
    管約定之拘束（最高法院70年度台上字第3468號、93年度台
    上字第1797號民事裁判可資參照）。另按在公同共有遺產分
    割自由之原則下，民法第1164條前段規定：「繼承人得隨時
    請求分割遺產。」，該條所稱「得隨時請求分割」，依同法
    第829條及第830條第1項規定觀之，自應解為包含請求終止
    公同共有關係在內，俾繼承人之公同共有關係歸於消滅而成
    為分別共有，始不致與同法第829條所定之旨趣相左，庶不
    失繼承人得隨時請求分割遺產之立法本旨。換言之，終止遺
    產之公同共有關係，既應以分割方式為之，則將遺產之公同
    共有關係終止改為分別共有關係，性質上自亦屬分割遺產方
    法之一（最高法院82年度台上字第748號、85年度台上字第1
    873號、93年度台上字第2609號判決參照）。
(二)原告三人主張兩造公同共有被繼承人李廖烏毛所遺如附表一
    所示不動產，應按如附表二所示應繼分比例採取分別共有方
    式分割，被告雖表示不同意採取分別共有方式分割，並以前
    詞置辯。惟本院審酌原告三人所主張之前揭分割方案於法無
    違，且僅係將公同共有改為分別共有，並不損及被告之利益
    ，亦兼顧各繼承人之意願與權益。況被告若取得分別共有，
    對於所分得之應有部分均得以自由單獨處分、設定負擔，不
    再受各繼承人間公同共有狀態而互相掣肘之弊，對於被告較
    為有利；又被繼承人李廖烏毛死亡迄今已逾2年之久，就其
    所留遺產迄未能分割，致使公同共有關係久延，顯然影響彼
    此權益，反不利各繼承人對於其遺產之利用與自由處分收益
    之權利，再斟酌本件共有物之性質、使用現況、經濟效用，
    並顧及分割後全體共有人之利益，兼衡維護土地經濟價值及
    公平原則等一切情狀，本院認原告三人所提分割方案，即被
    繼承人李廖烏毛所遺如附表一所示不動產按如附表二所示應
    繼分比例採取分共有方式分割，應屬妥當，核屬可採，爰判
    決如主文第一項所示。
肆、末按因共有物分割、經界或其他性質上類似之事件涉訟，由
    敗訴當事人負擔訴訟費用顯失公平者，法院得酌量情形，命
    勝訴之當事人負擔其一部，民事訴訟法第80條之1 定有明文
    ，此規定亦為家事訴訟事件所準用，觀之家事事件法第51條
    規定即明。本件分割遺產乃具非訟事件之性質，本院斟酌何
    種分割方法較能增進共有物之經濟效益，並兼顧兩造之利益
    ，以決定適當之分割方法，不因何人起訴而有不同，故原告
    請求分割之訴雖有理由，惟由敗訴當事人負擔訴訟費用顯非
    公平，爰由兩造依應繼分比例即附表二所示之比例負擔訴訟
    費用。
丙、訴訟費用負擔之依據：家事事件法第51條，民事訴訟法第80
    條之1、第85條第1項本文。
中　　華　　民　　國　　111 　年　　2 　　月　　10　　日
                  家事法庭    法  官    陳斐琪
以上正本係照原本作成。
如對本判決上訴，須於判決送達後20日之不變期間內，向本院提
出上訴狀（須按他造當事人之人數附繕本）。如委任律師提起上
訴者，應一併繳納上訴審裁判費。
中　　華　　民　　國　　111 　年　　2 　　月　　10　　日
                              書記官    張捷菡
　
附表一：被繼承人李廖烏毛之遺產
編號     財    產    內    容   分  割  方  法 1 雲林縣○○鄉○○段0000地號土地（權利範圍：全部） 由兩造依附表二之「應繼分比例」欄所示分割為分別共有  2 雲林縣○○鄉○○段0000地號土地（權利範圍：全部） 同上 

附表二：應繼分比例
繼承人 應繼分比例 李永貞 1/4 李素寬 1/4 李駿鑫 1/4 李育兆 1/4